【裁判字號】    97,毒抗,63
【裁判日期】    970221
【裁判案由】    毒品危害防制條例
【裁判全文】
臺灣高等法院刑事裁定                  97年度毒抗字第63號
抗  告  人  臺灣士林地方法院檢察署檢察官
被      告  甲○○
                   （現在台灣士林看守所附設勒戒所執行中）
上列抗告人因被告違反毒品危害防制條例案件，不服臺灣士林地
方法院中華民國97年1月21日裁定（97年度毒聲字第27號），提
起抗告，本院裁定如下：
    主  文
原裁定撤銷，發回臺灣士林地方法院。
    理  由
一、聲請意旨略以：被告甲○○基於施用第二級毒品安非他命之
    犯意，自民國95年6月間起至96年2月4日中午某時止、96年8
    月14日晚上10時許，在臺北縣汐止市某處及基隆市七堵區○
    ○○路15之11號7樓之7居所，反覆施用第二級毒品安非他命
    多次。另基於施用第一級毒品海洛因之犯意，於96年2月6日
    上午11時許為警採尿往前回溯5日內之某時、96年8月14日晚
    上10時許，在臺北縣汐止市某處及基隆市七堵區○○○路15
    之11號7樓之7居所內，施用第一級毒品海洛因2次，經依臺
    灣宜蘭地方法院96年度毒聲字第60號裁定送臺灣士林看守所
    附設勒戒所觀察、勒戒後，認有繼續施用毒品之傾向，故依
    毒品危害防制條例第20條第2項規定，聲請裁定令入戒治處
    所施強制戒治等語。
二、原裁定意旨略以：被告曾因施用第二級毒品案件，經臺灣彰
    化地方法院以87年度毒聲字第336號裁定送勒戒處所觀察、
    勒戒，嗣認無繼續施用毒品之傾向執行完畢釋放，經臺灣彰
    化地方法院檢察署檢察官於87年8月1日以87年度偵字第5372
    號不起訴處分確定。嗣被告又於前開觀察勒戒執行完畢釋放
    後5年內，再犯施用毒品罪，經原法院以88年度毒聲字第73
    號裁定送勒戒處所觀察、勒戒，認有繼續施用毒品之傾向，
    再以88年度毒聲字第499號裁定令入戒治處所施以強制戒治
    ，嗣又以88年度毒聲字第1497號裁定停止戒治，所餘戒治期
    間付保護管束，保護管束至89年2月17日期滿，刑責部分則
    經原法院以88年度湖簡字第92號判決，判處有期徒刑5月，
    如易科罰金以銀元300元折算1日確定，此有本院被告前案紀
    錄表及前揭判決及檢察書類查詢資料在卷可稽。被告前揭施
    用第一級、第二級毒品犯行，雖距被告初犯經裁定觀察、勒
    戒執行完畢，及二犯經強制戒治執行完畢，均已逾5年，但
    其既已於第一次觀察勒戒執行完畢後5年內，再犯施用第二
    級毒品罪經判處徒刑確定，即不合於「5年後再犯」之規定
    ，自毋庸先經觀察、勒戒及強制戒治程序，而應由檢察官逕
    行起訴至明。因認檢察官誤向原法院聲請裁定送強制戒治，
    與法尚有未合，而裁定予以駁回，固非無見。
三、按民國92年7月9日修正公布，自93年1月9日起施行之毒品危
    害防制條例第20條、第23條，依施用第一、二級毒品者之為
    「初犯」、「五年內再犯」或「五年後再犯」，異其刑事處
    遇程序，規定「初犯」者，經觀察、勒戒或強制戒治後，應
    為不起訴處分或不付審理之裁定，亦即以觀察、勒戒或強制
    戒治之保安處分代替刑事訴追；經觀察、勒戒或強制戒治執
    行完畢釋放後「五年內再犯」者，依法追訴或裁定交付審理
    ；至於經觀察、勒戒或強制戒治執行完畢釋放後「五年後再
    犯」者，亦適用「初犯」以保安處分代替刑事訴追之程序。
    其立法理由謂因施用第一級或第二級毒品者具「病患性犯人
    」之特質，故對「初犯」者，送觀察、勒戒，戒除其身癮，
    或進一步施以強制戒治，戒除其心癮；經觀察、勒戒或強制
    戒治執行完畢釋放後「五年後再犯」者，因前所實施之觀察
    、勒戒或強制戒治已收五年之遮斷效，足以遮斷其施用毒品
    之毒癮，故仍適用「初犯」以保安處分代替刑事訴追之程序
    。至經觀察、勒戒或強制戒治執行完畢釋放後「五年內再犯
    」者，因其再犯率甚高，原實施之觀察、勒戒及強制戒治既
    已無法收其實效，爰依法追訴或裁定交付審理。故施用第一
    、二級毒品者，除曾經觀察、勒戒或強制戒治執行完畢後5
    年內再犯之情形外，均仍得適用以保安處分代替刑事訴追程
    序之規定，並不限於初犯施用毒品者。則初犯施用毒品罪後
    ，於5年內第二次再犯，因時值毒品危害防制條例修正前，
    經依修正前舊法追訴處罰同時並施以強制戒治，嗣於該條例
    修正公布並施行後，始第三次（或第三次以上）再犯，且其
    行為時距第二次再犯而經觀察、勒戒或強制戒治執行完畢釋
    放時之間隔已滿5年者，依其第二次再犯經保安處分執行完
    畢釋放後5年內未曾再犯之情形以觀，核與初犯經保安處分
    執行完畢釋放後「五年內再犯」者，其再犯率高，原實施之
    觀察、勒戒及強制戒治已無法收其實效之情形則迥不相侔，
    而與「五年後再犯」者，已收五年遮斷效之情形相同；本於
    上開對具治療成效之病患性毒品犯，期能藉由強制治療之保
    安處分戒除其身、心癮之立法本旨，自應認與五年後再犯之
    情形相同，仍適用以保安處分代替刑事訴追之規定（參見最
    高法院96年度台非字第123號、201號、256號判決及最高法
    院96年度第3次刑事庭會議決議意旨）。
四、經查：被告甲○○前因施用第二級毒品案件，經裁定觀察、
    勒戒後，認無繼續施用毒品傾向，經台灣彰化地方法院檢察
    署檢察官於87年8月1日以87年度偵字第5372號不起訴處分確
    定。嗣被告又於前開觀察勒戒執行完畢釋放後5年內，再犯
    施用第二級毒品罪，經原法院以88年度毒聲字第73號裁定送
    勒戒處所觀察、勒戒，因認有繼續施用毒品之傾向，再以88
    年度毒聲字第499號裁定令入戒治處所施以強制戒治，嗣認
    無繼續戒治之必要，復經原法院以88年度毒聲字第1497號裁
    定停止戒治，所餘戒治期間付保護管束，保護管束至89年2
    月17日期滿，刑責部分則經原法院以88年度湖簡字第92號判
    決，判處有期徒刑5月，如易科罰金以銀元300元折算1日確
    定，此有本院被告前案紀錄表及前揭判決及檢察書類查詢資
    料在卷可稽。而被告再犯本件施用第一級、第二級毒品犯行
    ，距被告二犯施用毒品經強制戒治執行完畢，已逾5年，可
    見被告以前實施之強制戒治處分已生遮斷之效，依上開說明
    ，應依5年後再犯之規定，重行觀察、勒戒及強制戒治等程
    序。原審未查，遽以被告於第一次觀察勒戒執行完畢後5年
    內，再犯施用毒品罪經判處徒刑確定，即不合於「5年後再
    犯」之規定，縱被告本次施用毒品犯行距被告初犯及二犯執
    行完畢，均已逾5年，仍應由檢察官逕行起訴，毋庸先經觀
    察、勒戒及強制戒治程序，而駁回檢察官令入戒治處所施以
    強制戒治之聲請，即有未合。檢察官抗告意旨指摘及此，為
    有理由，應由本院將原裁定撤銷，發回原法院另為適法之裁
    定。
五、據上論結，應依刑事訴訟法第413條，裁定如主文。
中    華    民    國    97    年    2     月    21    日
                  刑事第十五庭審判長法  官  吳昭瑩
                                    法  官  李釱任
                                    法  官  蘇隆惠
以上正本證明與原本無異。
不得再抗告。
                                    書記官  吳玉華
中    華    民    國    97    年    2     月    25    日


司法院資訊處製作；財團法人民間司法改革基金會備份。
